臺灣高等法院臺南分院民事判決　九十年度上字第五號　 Ｋ
　　　上　訴　人　乙　○　○
　　　被　上訴人　甲　○　○
　　　訴訟代理人　丙　○　○
右當事人間請求清償債務事件，上訴人對於中華民國八十九年十一月六日臺灣雲林地
方法院第一審判決（八十八年度訴字第一０二號）提起上訴，本院判決如左：
　　　主　　　文
上訴駁回。
第二審訴訟費用由上訴人負擔。
　　　事　　　實
甲、上訴人方面：
一、聲明：求為判決：
（一）原判決廢棄。
（二）被上訴人應給付上訴人新台幣（下同）壹佰玖拾萬元及自民國八十三年一月一
　　　日起至清償日止按年息百分之五計算之利息。
（三）願供擔保請准予宣告假執行。
（四）第一、二審訴訟費用由被上訴人負擔。
二、陳述：除與原判決記載相同者，茲引用之外，補稱：
（一）原審以上訴人應退還被上訴人保證金二十萬元、合約加建工程款一百萬元，地
      主分得１Ｂ、２Ｂ工程變更追加三萬五千元，建材變更追加二十萬元，天然瓦
      斯配款及水電按戶費八萬二千八百元，土地過戶相關費一萬五千零四十元，土
      地增值稅四十七萬零六十五元，大樓電梯電機維修清潔費七萬三千四百四十元
      作為抵銷，並駁回上訴人之訴，惟查：
      加建工程款一百萬元部分雙方於訂約後又加註４Ａ戶，房屋由甲、乙雙方持
　      分各半，以作為補償，故一百萬元部分不應扣除。
      依契約第八條第三項所載：「本合建土地因乙方應分得土地部分之產權移轉
　      所必須繳之土地增值稅於民國八十二年七月一日之前由甲方（即上訴人）負
        責支付。」換言之，在八十二年七月一日以後之增值稅即應由被上訴人支付
　　　　，原審竟將其列入扣抵額顯然不當。
（二）本件兩造合建因分配款爭執，雙方於八十五年七月四日曾在鍾竹簧律師協調，
　　　雙方會算後扣除所有應支付部分，上訴人尚可取得一、九三二、七二二元，此
　　　可傳訊鍾律師到庭作證，原審未查遽為敗訴判決顯然不當。
（三）「因契約互負債務者，於他方當事人未為對待給付前得拒絕自己之給付，但自
      己有給付之義務者不在此限」，此民法第二六四條訂有明文。本件兩造於八十
      二年三月十八日訂立合建契約，上訴人提供土地，由被上訴人出資興建房屋，
      此為兩造所不爭之事實，然被上訴人迄今未正式交屋，而被上訴人所提供之履
　　　約保證金二十萬元，係在保證被上訴人確實依約履行，然被上訴人既未交屋，
　　　且早已逾施工期限－四百五十天之期限，是被上訴人違約已甚明確，則依兩造
　　　合建契約第十條第四項第一款，上訴人得沒收保證金以作為賠償，並以準備書
　　　狀送達為意思表示，故被上訴人主張以保證金二十萬元作為抵銷應屬無據。
（四）出售４Ａ戶房屋，上訴人當初有告知被上訴人伊要拿一九○萬元，否則不要賣
　　　（訴之聲明乃據此而請求）而被上訴人於民國八十二年六月二十二日即以三百
　　　六十五萬元出售４Ａ戶房屋，扣除費用十萬四千三百元，兩造各取得一百七十
　　　七萬二千八百五十元，依被上訴人所為之傳真載明「土地在六月底前過戶買主
　　　，款項在過戶當日一次付清」，是被上訴人取得前揭售屋款自應先結算並交付
　　　上訴人，因合建契約與委賣房屋係屬不同契約，被上訴人自應分別依約履行。
（五）兩造於八十五年七月四日曾委託斗六市鍾竹簧律師協調和解，三方會算結果，
      上訴人尚可取得六十萬六千三百六十二元，且雙方又重申依合建契約之約定增
      值稅應由被上訴人負擔，此有結算明細表可稽。
（六）加建工程款一百萬元部分係於雙方訂約後另又加註４Ａ戶房屋由雙方持分各半
      以作為補償，被上訴人已再多獲半間故加建一百萬元部分不應扣除，已如前述
      ，縱要扣除因加建部分被上訴人亦多分得二分之一，故亦僅扣五十萬元始合理
      。
（七）至於大樓電梯、機電維修清潔費七萬三千四百四十元，因被上訴人並未將房屋
      點交，上訴人亦未實際使用，故亦不應列入抵銷範圍。另１Ｂ、２Ｂ工程變更
　　　追加款三萬五千元，及建材變更追加款二十萬元，並未經上訴人確認其列入抵
　　　銷，亦屬無據。
（八）兩造曾委由鍾竹簧律師辦理會算及和解事宜，而兩造債權債務相抵後，被上訴
　　　人仍須支付上訴人陸拾萬陸仟佰陸拾貳元，此有證人鍾竹簧律師於九十年元
　　　月九日書狀可稽，亦有被上訴人簽署「地主同意付款」字跡可佐證，且被上訴
　　　人於　鈞院準備程序筆錄中亦為自認之事實，是則兩造債權債務自應以鍾竹簧
　　　律師協議內容為準，被上訴人於原審八十八年三月三十日所提答辯狀二－２所
　　　載其中(4)、(7)、(8)、(9)均非協議內容，且第(5)原協議金額為四五、○○○元，
　　　上訴人竟提高為八二、八○○元，則被上訴人所舉抵銷金額顯然浮報不得採為
　　　抵銷之依據。
（九）次查被上訴人所舉建材變更追加費計二十萬元，此二十萬元並非小數目，然何
　　　以未列入鍾律師協議範圍，此乃被上訴人承諾，此材料追加款係附贈而不另追
　　　加，此有被上訴人於八十四年十一月五日書證可稽，今被上訴人再以此主張抵
　　　銷亦屬無據。
（十）依被上訴人所提出大樓電梯機電維修費，其起算日期為八十四年七月至八十八
      年二月計四十三個月，共七三、四四○元。惟被上訴人並未將系爭房屋交付上
      訴人使用，此為兩造不爭之事實，迄八十六年三月三日始會同里長賴勝次及管
      區警員並請鎖匠開鎖搬入，則搬入前未曾使用電梯，然搬入後被上訴人亦將電
      梯鎖住，不讓上訴人使用電梯迄八十八年七月上訴人始商洽電梯廠商解除密碼
　　　，爾後才得使用該電梯，依「使用者付費」原則，上訴人既未使用電梯，則被
　　　上訴人請求主張抵銷電梯維修費，自屬無理由。
三、證據：援用第一審所提證據。
乙、被上訴人方面：
一、聲明：
（一）上訴駁回。
（二）第二審訴訟費用由上訴人負擔。
（三）如受不利判決願供擔保請准免予假執行。
二、陳述：除與原判決記載相同者，予以引用外，補稱：
（一）原審審酌上訴人應給付被上訴人之金額，足以抵銷而判決駁回原告之訴，並無
      不當。上訴人確應給付被上訴人加建工程款等金額足以抵銷，其上訴委無理由
      。
（二）有關上訴人上訴片面主張：「兩造曾委由鍾竹簧律師辦理會算及和解事宜：：
      ：，被上訴人仍須支付上訴人新台幣陸拾萬餘元：：：」云云，顯屬誤認，謹
      答陳如下：
      1.八十三年底大樓竣工，領得使用執照，依合建契約約定，地主（即上訴人）
        須將土地產權移轉十四分之八（每戶持分十四之一，八戶合計十四分之八）
        ，卻藉故僅同意移轉十四分之四（四戶）交由蔡秀絨代書辦理。被上訴人為
        求早日辦理銀行房屋貸款，被迫只得與地主再三協商，期盼地主儘速將剩餘
        十四之四（四戶）土地產權移轉，奈因地主反覆再三，漫天叫價，出爾反爾
        ，終至延宕。
      2.延至八十五年初，地主突委由鍾竹簧律師出面協商，且於同年五月二十六日
        以傳真函列出雙方結算明細，復經雙方往復商議及鍾律師斡旋，被上訴人原
　　　　則同意，為求圓滿起見，可以陸拾萬元達成協議，惟地主依約仍須自行繳納
　　　　剩餘土地移轉之增值稅或由該陸拾萬元內抵扣，其餘「結算明細表」內所列
　　　　之款項、條件同時一併扯清。其後某日，鍾律師電告擇日於蔡代書處辦理。
      3.被上訴人為顯現和氣圓滿、息事寧人之誠意，於約定之日將已立妥陸拾萬元
        支票乙張持往蔡代書處；豈料上訴人卻有意無意只帶印鑑證明卻不帶印鑑章
        ，致當日無法成事，隨後又通知蔡代書不辦移轉了。從而鍾律師所斡旋之舉
　　　　，當事人雙方既無法達成合致意思，協商僅止於過程，而非結論，協議既未
　　　　成，又何來被上訴人須支付陸拾萬元。
（三）被上訴人主張應予抵銷之金額、項目明細已詳如前所陳報明細總表所列，僅單
　　　以地主應繳納土地增值稅四十七萬餘元未繳大樓電梯保養及清潔費應分擔
　　　款六萬餘元未繳大樓水電接戶費近四萬元未繳及建材變更追加款以折半拾
　　　萬餘元計未繳，合計已超越陸拾萬元須給付予被上訴人，被上訴人予以抵銷，
　　　則兩造已抵銷，上訴人所提之請求顯無理由，請准駁回上訴。
三、証據：援用第一審之立証方法。
丙、本院方面：
　(1)依職權向臺灣雲林地方法院函調八十六年度訴字第三三四號請求所有權移轉登記
　　及返還價金事件全案卷証；(2)向臺灣雲林地方法院檢察署函調八十六年度偵字第
　　七八號被告甲○○偽造文書等案卷；(3)向雲林縣稅捐稽徵處函詢被上訴人乙○○
　　所有坐落斗六市○○段三九之一五二地號土地面積二七八平方公尺應有部分十四
　　分之四，如於八十二年六月三十日之前以公告現值辦理移轉登記所需土地增值稅
　　為若干（依自用住宅及一般住宅地分別計算）？又本件於當時得否辦理自用住宅
　　稅率計算？
　　　理　　　由
一、本件上訴人起訴主張：被上訴人與上訴人於八十二年三月十八日訂立合建契約，
　　上訴人提供坐落雲林縣斗六市○○段三九之一五二、三九之一六七號二筆土地，
　　合建十四戶，每人分得七戶，被上訴人要求上訴人提供一戶由兩造共有；上訴人
　　與被上訴人共有４Ａ戶房屋，被上訴人於八十二年六月二十二日逕以三百六十五
　　萬元賣出，扣除費用十萬四千三百元，二分之一為一百七十七萬二千八百五十元
　　，惟當初上訴人曾告知被上訴人若分得一百九十萬元才願意賣，故上訴人仍應分
　　得一百九十萬元，今既已賣出，被上訴人即應給付上訴人一百九十萬元，而被上
    訴人仍未交付前項款項予上訴人等情；被上訴人則以：兩造合建之房屋已依約完
    工交屋，上訴人於八十五年間自行接管房屋，應自負保管維修責任，其對被上訴
    人所提之修繕要求，顯屬無據，而上訴人委託被上訴人出售共有之桂冠華夏４Ａ
    戶房屋，出售之金額，扣除廣告費、佣金、附贈廚具，上訴人可得一百七十七萬
    二千八百五十元。兩造因桂冠華夏合建，上訴人尚須給付被上訴人退還建屋履約
    保證金二十萬元、合約加建工程款一百萬元、地主分得戶１Ｂ、２Ｂ工程變更追
    加款三萬五千元、建材變更追加款二十萬元、天然瓦斯配管及水電按戶費八萬二
    千八百元、土地過戶相關費一萬五千零四十元、土地增值稅四十七萬零六十五元
    、大樓電梯、機電維修清潔費七萬三千四百四十元，上開款項合計二百零七萬六
    千三百四十五元，被上訴人主張與上訴人請求金額抵銷，上訴人之請求為無理由
    等語，資為抗辯。
二、本件上訴人主張兩造曾就上訴人所有系爭二筆土地訂立合建契約，並於契約定明
　　土地、房屋之分配比例及位置乙節，業據被上訴人提出兩造所不爭執之土地合建
　　契約書為證，堪信為真實。就被上訴人主張抵銷一節，上訴人則明白陳稱：「兩
　　造訂立合建契約，由上訴人提供二筆土地合建房屋，上訴人分得１Ｂ、２Ｂ、３
　　Ａ、５Ｂ、６Ａ、７Ａ等六戶，至今未交付完工，依法不能相互抵銷，上訴人也
　　不同意抵銷。被上訴人將上訴人分得之房屋全部完工點交，上訴人會退還保證金
　　及應付工程款於被上訴人。依民法第二百六十四條規定：因契約互負債務者於他
　　方當事人未為對待給付前，得拒絕自己之給付，但自己有先為給付之義務者，不
　　在此限。被上訴人代售兩造共有４Ａ戶房屋於訴外人林嬌，售屋所得至今未分給
　　上訴人應得二分之一（依被上訴人計算金額為一百七十七萬二千八百五十元）依
　　該項規定被上訴人有先為給付義務，被上訴人主張互相抵銷，顯然與法不合。
　　末查，被上訴人將上訴人分得之房屋全部完工點交，並點交房屋給上訴人，上訴
　　人就會退還保證金及應付工程款給被上訴人。」職是，本件爭點主要為：
（一）被上訴人就系爭共有房屋之售屋款有無先行交付予上訴人之義務？
（二）兩造依合建契約分配由上訴人取得之房屋是否已完工交付？是否影響兩造結算
      彼此之權利義務？
（三）上訴人所稱部分未完工項目，是否足以否定被上訴人抵銷權之行使？
三、按二人互負債務，而其給付種類相同，並均屆清償期者，各得以其債務與他方之
　　債務，互為抵銷。但依債之性質不能抵銷或依當事人之特約不得抵銷者，不在此
　　限。抵銷，應以意思表示，向他方為之。其相互間債之關係，溯及最初得為抵銷
　　時，按照抵銷數額而消滅。民法第三百三十四條第一項、第三十五條第一項分別
　　有明文。
四、經查：
（一）被上訴人就系爭售屋款並無於八十二年六月底前先行墊交予上訴人之義務：
　　　桂冠華夏４Ａ戶房屋係基於兩造之合建契約第三條所為分配予兩造共有（雙方
　　　持分各半），而上訴人並委託被上訴人出售該桂冠華夏４Ａ戶房屋，有卷附傳
      真影本一紙可憑，亦據臺灣雲林地方法院檢察署檢察官同此認定（卷附八十六
　　　年度偵字第七八號不起訴處分書參照）。雖上訴人所為之傳真載明：「土地在
　　　六月底前過戶買主，款項在過戶當日一次付清。」然此為上訴人單方面之陳述
　　　與要求，上訴人仍應就被上訴人同意將該桂冠華夏４Ａ戶房屋出售後，有先行
　　　交付上訴人應分得價款之義務，負舉證責任；況且，依兩造之合建契約係於八
　　　十二年三月十八日始訂定，且依該合約之第七條營建期限所定之施工期限為四
　　　百五十工作天，並於八十三年十二月二十日始取得使用執照，復依卷附被上訴
　　　人與訴外人林嬌所簽訂之房屋預定買賣合約書，其價款為三百六十五萬元，依
　　　該「房屋預定買賣合約書」附件「房屋付款明細表」所載，其中二百二十萬元
　　　係於完工交屋後，由銀行貸款給付，而上訴人迄言詞辯論時，仍未能舉證被上
　　　訴人有先行墊付之義務，可見被上訴人辯稱「主要售屋款須在完工交屋後，辦
　　　妥該戶貸款始能取得再分配」一節，並非子虛，尚難認被上訴人就系爭售屋款
　　　有於八十二年六月底前先行墊交予上訴人之義務。又兩造之土地合建契約書第
　　　四條、第六條、第八條、第十條、第十七條等條款均對上訴人負擔合約加建工
　　　程款、地主分得戶工程變更追加款、建材變更追加款、天然瓦斯配管、水電按
　　　戶費、土地過戶費、土地增值稅及退還建屋履約保證金之時間等詳加規範，則
　　　被上訴人抗辯在上訴人給付前揭款予被上訴人前，被上訴人並無先行交付售屋
　　　款一節，並非無據。
（二）上訴人主張被上訴人並未依約完工交屋云云，並非全然實在：
　 　 兩造所簽訂之土地合建契約書第九條第三項明確規範「乙方（即被上訴人）應
　　　分得之土地持分產權過戶登記，甲方同意最遲於民國八十二年六月三十日前提
　　　交乙方辦理。」然上訴人並未依約將系爭二筆土地中之十四分之四，移轉登記
　　　予被上訴人，致被上訴人先於八十六年七月十四日另案起訴請求上訴人應將被
　　　上訴人分得之土地辦理所有權之移轉，被上訴人並獲勝訴判決一情，有原審八
　　　十六年度訴字第三三四號、本院八十六年度重上字第七四號判決正本、確定證
　　　明書等在卷可資佐證，益見兩造因合建契約所衍生之各種糾葛，並非如上訴人
　　　所稱全然應由被上訴人一方負責。又兩造就上訴人分得之房屋雖未見有一同點
　　　交房屋之手續，然而，上訴人確已實際使用其所應分得之房屋，並據另案原審
　　　法院及本院分別於八十六年度訴字第三三四號、八十六年度重上字第七四號判
　　　決理由中認定綦詳；亦據上訴人（即刑事被上訴人）於原審法院刑事庭審理八
　　　十七年度自字第一二號竊佔案件時自承「於八十六年三月間占用前揭六間房屋
　　　」而原審法院刑事庭亦同認「自訴人（即本件被上訴人）未依約履行交屋之義
　　　務，被告（即本件上訴人）應訴請自訴人履行，其不循此民事訴訟程序解決，
　　　『逕自搬入』固有未洽，惟尚難謂其占有係本於意圖不法之利益，自不構成竊
　　　佔罪。」（卷附八十七年度自字第一二號判決正本參照）因之，兩造就上訴人
　　　所分得之房屋雖未見有交屋手續，但上訴人既已實際使用其所分得之房屋，則
　　　上訴人主張被上訴人並未依約完工交屋云云，並非全然實在。
（三）被上訴人所主張抵銷之款項既均屬因兩造本件土地合建契約所生，則被上訴人
　　　抵銷之主張，應屬有據：
　　　進而言之，依上訴人所據以主張被上訴人就上訴人分得之房屋尚未全部完工部
　　　分，經核其內容顯見其多屬施工瑕疵項目，縱該等項目全然屬實，其上訴人請
　　　人估價後之估價款亦僅為十萬零八千五百六十元，而本件合建房屋已經領得使
　　　用執照，被上訴人並曾張掛廣告對外公開銷售，一如前述，上訴人或自行居住
　　　或出租於他人，亦據原審法院於八十八年九月十三日履勘現場屬實，製有勘驗
　　　筆錄及照片在卷可證，足認上訴人僅以上揭施工瑕疵遽謂被上訴人並未依約完
　　　工交屋，而拒絕與被上訴人結算彼此之權利義務，確有不當之處。被上訴人主
　　　張兩造因桂冠華夏合建，上訴人尚須給付被上訴人退還建屋履約保證金二十萬
　　　元、合約加建工程款一百萬元、地主分得戶１Ｂ、２Ｂ工程變更追加款三萬五
　　　千元、建材變更追加款二十萬元、天然瓦斯配管及水電按戶費八萬二千八百元
　　　、土地過戶相關費一萬五千零四十元、土地增值稅四十七萬零六十五元、大樓
　　　電梯、機電維修清潔費七萬三千四百四十元，上開款項合計二百零七萬六千三
　　　百四十五元等情，業據其提出土地合建契約書、兩造合建尾款相互找清明細表
　　　（含估價單、請款單、收據、增值稅繳款書、水電費繳費收據等）等為憑。而
　　　估價單、請款單、收據、增值稅繳款書、水電費繳費收據等，亦為上訴人所不
　　　爭執，則揆以首揭規定，被上訴人所主張抵銷之款項既均屬因兩造本件土地合
　　　建契約所生，則被上訴人抵銷之主張，應屬有據。
（四）上訴人固又以依合建契約第八條第三項所載：「本合建契約因乙方應分土地部
      分之產權移轉所必須繳之土地增值稅於民國八十二年七月一日之前由甲方（即
      地主、上訴人）負責支付。」，而謂在八十二年七月一日以後之增值稅即應由
      被上訴人支付，原審竟將其列入扣抵額顯然不當為辯。惟參以合建契約第九條
　　　第三項後段之約定：「乙方（即建商、被上訴人）應分得之土地持分產權過戶
　　　登記，甲方同意最遲於民國八十二年六月三十日前提交乙方辦理。」，應認上
　　　開第八條第三項之約定係在謂予甲方（即上訴人）應於八十二年六月三十日過
　　　戶暨於同年七月一日前應負支付土地增值稅之責，蓋此方得以解釋同條項（第
　　　八條第三項）後段所載之：「甲方並同意得以自用住宅用地之稅率辦理。」，
　　　以達當事人雙方節稅之目的。況參以土地法第一百八十二條前段之規定：「土
　　　地所有權為絕賣者，其增值稅向出賣人徵收之。」，而兩造既未明文約定八十
　　　二年七月一日以後之土地增值稅須由乙方（即被上訴人）負擔，故尚難認上訴
　　　人於八十二年七月一日後即無須負繳交土地增值稅之責，故依土地法上開之規
　　　定，由出賣之上訴人負擔。且查，系爭合建大樓於八十三年底竣工，領得使用
　　　執照，依合建契約約定，地主（即上訴人）須將土地產權移轉十四分之八予被
　　　上訴人（參見合建契約第三條之約定），卻僅移轉十四分之四，足認上訴人即
      應負遲延之責，從而，上訴人以上開情詞置辯，尚非可採。
五、上訴人於本院審理時又主張：
　　加建工程款一百萬元部分雙方於訂約後又加註４Ａ戶房屋由甲、乙雙方持分各半
　　，以作為補償，故一百萬元部分不應扣除。惟加建工程款與兩造分配４Ａ戶並無
    關係，上訴人主張訂約後又加註４Ａ戶，房屋由雙方持分各半以作為補償，並無
    其事，契約亦未有此約定，空言主張顯無足採。
六、上訴人於本院審理時又主張：「兩造曾委由鍾竹簧律師辦理會算及和解事宜：：
    ：，被上訴人仍須支付上訴人新台幣陸拾萬餘元：：：」云云。惟查：鍾律師所
　　為斡旋和解，僅止於協商，兩造並無合致之意思，此由證人鍾律師於九十年一月
　　九日具狀陳明「未達成和解，功虧一匱」，可以知之，而和解之未達成，亦經證
　　人蔡琇絨到庭結證無異，是鍾律師所斡旋之舉，兩造既無法達成和解，亦即協議
　　不成，被上訴人自無仍須支付上訴人六十萬元之可言。
七、綜上所述，上訴人所稱「上訴人與被上訴人共有４Ａ戶房屋，被上訴人於民國八
　　十二年六月二十二日以三百六十五萬元賣出，上訴人應取得一百九十萬元，被上
　　訴人仍未交付前項款項予上訴人。」加上其所稱「房屋未全部完工部分之估價款
    十萬零八千五百六十元」，合計亦低於上開被上訴人主張抵銷之金額云云，為不
　　足採。從而，原審為上訴人敗訴之判決，經核並無不合，上訴意旨指摘原判決不
　　當，求予廢棄改判，為無理由，應予駁回其上訴。
八、本件事證已臻明確，兩造其餘攻擊、防禦方法及舉證，因與本件判斷結果，不生
　　影響，爰不逐一論述及傳訊，併此說明。
九、據上論結，本件上訴為無理由，依民事訴訟法第四百四十九條第一項、第七十八
　　條，判決如主文。
中　　　華　　　民　　　國　　九十一　　年　　　六　　　月　　二十八　　日
　　　　　　　　　　　　　　　　　　臺灣高等法院臺南分院民事第三庭
~B1審判長法官　林　　輝　　雄
~B2　　　法官　王　　明　　宏
~B3　　　法官　徐　　宏　　志
右為正本係照原本作成。
如對本判決上訴，須於判決送達後二十日內向本院提出上訴狀，其未表明上訴理由者
，應於上訴後二十日內向本院提出上訴理由書。
中　　　華　　　民　　　國　　九十一　　年　　　七　　　月　　　三　　　日
~B法院書記官　陳　　昆　　陽
